臺灣高等法院刑事裁定
110年度毒抗字第1521號
抗  告  人  莊忠正
即  被  告          


上列抗告人因毒品危害防制條例案件，不服臺灣臺北地方法院中
華民國110年10月8日裁定（110年度毒聲字第907號），提起抗告
，本院裁定如下：
    主  文
抗告駁回。                                             
    理  由
一、原裁定意旨略以：抗告人即被告（下稱被告）甲○○基於施用
    第二級毒品甲基安非他命之犯意，於民國109年7月18日晚間
    10時許，在位於新北市○○區○○路00號「唯愛汽車旅館」103
    室內，以將甲基安非他命置於玻璃球燒烤之方式，施用第二
    級毒品甲基安非他命1次，嗣為警查獲，經同意採尿送驗，
    結果呈安非他命、甲基安非他命陽性反應，足認被告施用第
    二級毒品之犯行。又被告前未曾因施用毒品案件，經法院裁
    定送觀察、勒戒或強制戒治，本案前經檢察官予以緩起訴處
    分，然被告均無法至指定醫院完成評估，顯無法完成緩起訴
    處分所附條件，而撤銷緩起訴處分確定，故檢察官斟酌本案
    情節後，選擇向本院聲請裁定觀察、勒戒，乃屬適法，自准
    予令被告入勒戒處所觀察、勒戒，其期間不得逾2月等語。
二、抗告意旨略以：
　㈠被告雖未至指定醫院完成評估，但均有正當理由，並事先報
    備，且獲觀護人林怡君首肯（尤以月前C0VID-19疫情三級警
    戒期間，被告居住之新店區中正國宅之疫情一度嚴峻，故無
    法、亦不敢任意外出）。謹以發文日期110年9月3日之通知
    函為例說明：被告原訂於指定日期前往報到，惟因當日身體
    突發狀況而需就診，遂致電觀護人林怡君表達「稍晚抵達、
    一定會到之意」，而觀護人體諒被告身體狀況，故請被告毋
    須勉強，等待下次通知即可，被告信賴之，不料卻遭檢察官
    逕聲請觀察、勒戒，如此作法，已違誠信。
　㈡再觀諸前函說明二、記載「違反規定依法得作為撤銷，緩起
    訴之參考，特此告誡乙次」等語，可知縱被告未遵期於110
    年9月29日前往報到，亦不致喪失戒癮治療之機會，被告並
    信賴之，遂聽從觀護人之建議，不料卻遭檢察官聲請觀察、
    勒戒。此外，依原裁定所附之檢察官觀察、勒戒聲請書，其
    聲請日期為110年9月21日，日期早於命被告應赴報到之110
    年9月29日，則偵查與執行檢察官多頭馬車、内部處理程序
    顯有瑕疵，令被告無所適從。
　㈢被告為家中唯一男丁，事親至孝，肩負雙親（70餘歲）之扶
    養義務，倘入勒戒處所，將使家人頓失經濟依靠，致家庭生
    計難以維繫。此外，被告本身亦因精神、腳部方面疾病需追
    蹤治療，不能站久及負重，生活確實辛苦。被告對於辜負檢
    察官給予緩起訴機會，深感抱歉，但若因此入勒戒處所觀察
    、勒戒，思及家庭將失去經濟支柱，日後恐失去了工作等情
    ，在在令被告感到不安等語。
三、按犯第10條之罪者，檢察官應聲請法院裁定，或少年法院（
    地方法院少年法庭）應先裁定，令被告或少年入勒戒處所觀
    察、勒戒，其期間不得逾二月，毒品危害防制條例第20條第
    1項定有明文；又被告縱曾經檢察官為「附命緩起訴」處分
    ，若未完成戒癮治療，依理亦不影響法院再令觀察、勒戒之
    認定（最高法院110年度台非字第98號判決經徵詢程序達成
    統一見解意旨參照）。次按毒品危害防制條例第24條第1項
    採行「觀察、勒戒」與「緩起訴之戒癮治療」並行之雙軌模
    式，並無「緩起訴之戒癮治療」應優先於「觀察、勒戒」的
    強制規定，檢察官得依職權斟酌個案具體情節，裁量採行「
    緩起訴之戒癮治療」或「聲請法院裁准觀察、勒戒」。檢察
    官本得依照個案實際情形，依法裁量決定採行何者為宜，是
    緩起訴之戒癮治療，應屬法律賦予檢察官偵查裁量結果之作
    為，即是否給予被告為附命完成戒癮治療之緩起訴處分，屬
    刑事訴訟法第253條之1第1項及第253條之2第1項第6款特別
    賦予檢察官之職權，法院原則上亦應尊重檢察官就應採行附
    命完成戒癮治療之緩起訴處分，或向法院聲請裁定觀察、勒
    戒之處遇措施，所為之職權行使，僅就檢察官之判斷有違背
    法令、事實認定有誤或其他裁量重大明顯瑕疵等事項，予以
    有限之低密度審查。又按毒品危害防制條例所規定之觀察、
    勒戒處分，其立法意旨在幫助施用毒品者戒除毒癮，該處分
    之性質非為懲戒行為人，而係為消滅行為人再次施用毒品之
    危險性，目的在戒除行為人施用毒品之身癮及心癮措施；觀
    察、勒戒係導入一療程觀念，針對行為人將來之危險所為預
    防、矯治措施之保安處分，以達教化與治療之目的，可謂刑
    罰之補充制度，從而毒品危害防制條例本身所規定之觀察、
    勒戒及強制戒治等保安處分，雖兼具自由刑之性質，卻有刑
    罰不可替代之教化治療作用，且觀察、勒戒既屬用以矯治、
    預防行為人反社會性格，而具社會保安功能之保安處分，當
    無因行為人之個人或家庭因素而免予執行之理。
四、經查：
　㈠被告甲○○基於施用第二級毒品甲基安非他命之犯意，於109年
    7月18日晚間10時許，在位於新北市○○區○○路00號「唯愛汽
    車旅館」103室內，以將甲基安非他命置於玻璃球燒烤之方
    式，施用第二級毒品甲基安非他命1次，嗣於同日晚間10時3
    0分許，為警至上址盤檢而查獲，經徵得其同意採尿送驗，
    結果呈安非他命、甲基安非他命陽性反應等情，雖被告於警
    詢曾一度否認，然被告嗣於檢察官偵訊時已坦承不諱（見毒
    偵字第3600號卷第8頁至第10頁、第64頁），並有新北市政
    府警察局受採集尿液檢體人姓名及檢體編號對照表、台灣檢
    驗科技股份有限公司109年8月12日出具之濫用藥物檢驗報告
    各1份在卷可稽（見毒偵字第3600號卷第19頁、第20頁），
    堪認被告確有施用第二級毒品之犯行。另被告前未曾因施用
    毒品案件，經法院裁定送觀察、勒戒或強制戒治等情，亦有
    本院被告前案紀錄表在卷可考（見本院卷第21頁至第23頁）
    ，堪可認定。
　㈡抗告意旨略謂：被告雖未至指定醫院完成評估，但均有正當
    理由，並事先報備，且請假均獲觀護人林怡君首肯，被告亦
    信賴之，故縱被告未遵期於110年9月29日前往報到，亦不致
    喪失戒癮治療之機會，不料卻遭檢察官逕聲請觀察、勒戒，
    且依原裁定所附之檢察官觀察、勒戒聲請書，其聲請日期為
    110年9月21日，日期早於命被告應赴報到之110年9月29日，
    則偵查與執行檢察官多頭馬車、内部處理程序顯有瑕疵，令
    被告無所適從云云。然查，被告因本案施用第二級毒品甲基
    安非他命犯行，前經臺灣臺北地方檢察署（下稱臺北地檢署
    ）檢察官以109年毒偵字第3600號緩起訴處分後，嗣經該署
    檢察官職權再議並駁回而確定（見毒偵字第3600號卷第77頁
    至第78頁、第87頁），且觀諸緩起訴處分書之內容記載：「
    不得未依指定時間接受藥物治療逾7日或無故未依指示配合
    接受心理治療及社會復健治療3次」（見毒偵字第3600號卷
    第78頁）。再查，被告第一次戒癮治療轉介，經轉介人告知
    被告於109年12月22日上午9時，至臺北市○○○○○○○○區○○○○○○
    ○○○○號接受毒品戒癮治療，被告以其記錯時間為由未到場（
    見毒偵字第3600號卷第73頁），嗣臺北地檢署檢察官再行發
    函通知被告與觀護人商談戒癮治療事宜，被告於110年4月28
    日未到場，並於第二次戒癮治療轉介日期即110年5月4日亦
    缺席，臺北地檢署檢察官乃再發函通知被告與觀護人商談戒
    癮治療事宜，被告仍於110年5月26日缺席，該署檢察官另再
    行發函通知被告與觀護人商談戒癮治療事宜，被告又於110
    年8月25日未到場，在此期間，被告分別以「記錯時間」、
    「老闆尚未發薪沒錢」、「老闆允行後改稱要參與喪事」等
    情，而遲不到院接受評估，復經臺北地檢署發函及書記官多
    次電詢聯繫、多次通知被告改期，並詢問醫院被告之到院情
    形，然直至110年6月10日前，被告始終均未曾到院接受評估
    ，或有與觀護人商談參與戒癮治療事宜之積極作為，又上開
    期間雖逢國內疫情，然均已考量防疫情況而為函詢或通知，
    尚無強令被告不顧安危而涉險到場之情事，此有臺北地檢署
    二級毒品戒癮治療轉介單、公務電話紀錄、臺北市聯合醫院
    松德院區緩起訴戒癮治療評估回覆單、臺灣地檢署檢察官辦
    案進行單、函在卷可稽（見毒偵字第3600號卷第67頁、第97
    頁、第73頁、第75頁、第93頁、第95頁、第99頁、撤緩字第
    235號卷第11頁、第13頁）。綜上所述，被告確有未依臺北
    地檢署或醫院之指示配合接受戒癮治療之情事屬實。
　㈢本案被告既違反刑事訴訟法第253之2條第1項第8款預防再犯
    所為之必要命令，臺北地檢署檢察官於110年8月11日以110
    年度撤緩字第235號撤銷緩起訴處分書，送達予被告收受，
    並於同年月23日確定，此有臺北地檢署撤銷緩起訴處分書、
    送達證書存卷可查（見撤緩字第235號卷第27頁至第29頁）
    ，尚無不合。
　㈣是被告經檢察官依法撤銷緩起訴處分，自應回復原緩起訴處
    分不存在之狀態，並依現行毒品危害防制條例規定為相關處
    分。又被告前未曾觀察、勒戒或強制戒治，原審裁定斟酌上
    情，准許檢察官之聲請，而裁定令被告入勒戒處所觀察、勒
    戒，當屬適法、妥當之職權行使。至檢察官就撤銷緩起訴處
    分後，聲請觀察勒戒之時間，與該署最後一次再行發函通知
    被告與觀護人洽談戒癮治療事宜（見本院卷第19頁），並不
    影響於上揭緩起訴處分撤銷確定之效力。參以前揭判決及規
    定意旨，無論觀察、勒戒或緩起訴處分之戒癮治療，均屬內
    外雙軌制之一環，兩者並無孰先孰後之必然關係，純屬檢察
    官裁量權之抉擇，則本案檢察官衡量被告上揭未到場接受戒
    癮治療評估之情節，而聲請本案觀察、勒戒，經核均屬適法
    之裁量權行使，被告執前詞提起抗告，尚屬無據，無法採取
    。
　㈤抗告意旨另謂：被告為家中唯一男丁，事親至孝，肩負雙親
    （70餘歲）之扶養義務，倘入勒戒處所，將使家人頓失經濟
    依靠，致家庭生計難以維繫。此外，被告亦因精神、腳部方
    面疾病需追蹤治療，不能站久及負重，生活確實辛苦，若因
    此入勒戒處所觀察、勒戒，思及家庭將失去經濟支柱，日後
    恐失去了工作等情，在在令被告感到不安等語。惟觀察、勒
    戒之保安處分，有刑罰不可替代之教化治療作用，且既屬用
    以矯治、預防行為人反社會性格，而具社會保安功能之保安
    處分，當無因行為人之個人或家庭因素而免予執行之理，則
    抗告意旨以上述家庭及經濟因素、個人健康等情為由，自非
    免予執行本件觀察、勒戒之適法理由，不足採取。
　㈥綜上所述，本件抗告，核無理由，應予駁回。
據上論斷，應依刑事訴訟法第412條，裁定如主文。
中　　華　　民　　國　　110 　年　　11　　月　　10　　日
                  刑事第二十庭  審判長法　官  王復生
　　　　　　　　　　　　　　　　　　　法　官  張紹省
　　　　　　　　　　　　　　　　　　　法　官  蕭世昌
以上正本證明與原本無異。
不得再抗告。
                                      書記官  吳建甫
中　　華　　民　　國　　110 　年　　11　　月　　10　　日